臺灣高等法院民事判決　　　　　　　　 96年度重上字第349號
上　訴　人　己○○
　　　　　　　　　　　　2號1樓之1
訴訟代理人　陳振東律師
複代理人　　陳淑茹律師
訴訟代理人　王尊民律師
被上訴人　　庚○○○
　　　　　　　　　　　　12之4號
　　　　　　卯○○
　　　　　　　　　　　　12號1樓之3
　　　　　　戊○○
　　　　　　　　　　　　12之4號
　　　　　　寅○○
　　　　　　　　　　　　2號
　　　　　　丑○○○
　　　　　　　　　　　　12號2樓之3
　　　　　　甲○○
　　　　　　　　　　　　12號2樓之4
　　　　　　丙○○
　　　　　　　　　　　　12號3樓之1
　　　　　　未○○○
　　　　　　　　　　　　12號3樓之3
　　　　　　辰○○
　　　　　　　　　　　　12號4樓之1
　　　　　　丁○○
　　　　　　　　　　　　號3樓
　　　　　　午○○○
　　　　　　　　　　　　5樓
　　　　　　辛○○
　　　　　　乙○○
　　　　　　　　　　　　12號5樓之3
　　　　　　壬○○
　　　　　　　　　　　　12號6樓之1
　　　　　　癸○○
　　　　　　　　　　　　12號6樓之2
　　　　　　巳○○
　　　　　　　　　　　　12號6樓之3
　　　　　　子○○
　　　　　　　　　　　　12號2樓之2
前列17人共同
訴訟代理人　洪堯欽律師
　　　　　　李奇穎律師
　　　　　　劉健右律師
上列當事人間拆屋還地事件，上訴人對於中華民國96年4月27日
台灣板橋地方法院94年度訴字第1639號第一審判決提起上訴，經
本院於96年11月7日言詞辯論終結，並判決如下：
    主    文
原判決廢棄。
被上訴人庚○○○等17人應將坐落臺北縣板橋市○○段241、242
、244地號土地上如附件所示之ＡＢＣＥＦ增建建物拆除，並將
各分屬其所有之樓層土地返還全體共有人。
被上訴人卯○○、戊○○、丑○○○、甲○○應將坐落臺北縣板
橋市○○段241、242、244地號土地上如附件所示之ＤＧ增建建
物拆除，並將土地返還全體共有人。
第一、二審訴訟費用由被上訴人負擔。
本判決所命給付，於上訴人依附表所示金額依序為被上訴人供擔
保後得假執行；但被上訴人如於假執行程序實施前，依附表所示
金額為上訴人預供擔保，得免為假執行。
    事實及理由
一、上訴人主張：
  (一)兩造係百喜公寓大廈之區分所有權人，均為大廈坐落基地臺
    北縣板橋市○○段238、241、242、243、244地號土地（以
    下簡稱：系爭土地）之共有人。被上訴人庚○○○等17人未
    經全體共有人同意，私自將其專有部分建物向外增建為室內
    封閉式空間，非法占用上開法定空地，其中被上訴人卯○○
    、戊○○除有前揭占用情事外，雖對其 1樓前方之法定空地
    有使用權，但其增建建物至基地建築線，將其前方法定空地
    全數蓋滿，自成一封閉式空間使用，已逾越約定使用權之範
    圍。被上訴人丑○○○、甲○○則以卯○○、戊○○上開增
    建建物為基礎，亦將其建物增建至相同之範圍，均屬不法侵
    害全體共有人土地所有權。上訴人及訴外人林國治與原始承
    購戶締結之房屋委建契約，就共有土地之分管協議僅於第6
    條第5項約明：「樓下空地除設置公共設施外，歸1樓使用，
    其使用範圍為1樓各戶房屋所持有之周圍部分」等語，係僅
    就1樓前方法定空地約定專用，並未賦予被上訴人等得向外
    擴建封閉式建物權限之分管協議。被上訴人卯○○、戊○○
    為1樓住戶，依前開規定取得其前方法定空地之使用權，實
    無再透過區分所有權人決議取得使用權之必要。依台灣板橋
    地方法院91年度訴字第2086號及本院93年度上字第111號民
    事判決所示，包含上訴人在內之所有1樓住戶，各對其前方
    法定空地有使用權，且上訴人就系爭社區屋頂突出物及屋頂
    平台亦有使用權，祇不過基於約定專用不得為排他用途之考
    量。是被上訴人等行使權利內容已嚴重排除其他區分所有權
    人之使用，自應調整其使用之範圍，俾符約定專用之合理性
    及正當性。被上訴人之增建部分，非屬原設計範圍內，該增
    建行為未取得建築執照，一則違反建築法規，二則對原建築
    設計亦產生不可預知之危險。即便該增建經過全體住戶之同
    意，因其違法事實及違反原目的使用，足使分管契約為無效
    。
  (二)94年10月14日區分所有權人會議決議不具適法性：
    公寓大廈管理條例未規定之事項，概以其他法令規定作為規
    範依據，而該條例關於區分所有權人會議所為決議，如其召
    集程序、決議方法乃至決議內容違反法令或章程時之處理並
    未明定，依實務見解認應適用民法第56條關於社團總會決議
    之規定。被上訴人庚○○○等17人均係非法占有系爭法定空
    地之區分所有權人，屬會議議案第2案「下列共有部分設定
    為約定專用部分」之利害關係人，不得加入表決，亦不得代
    理他人行使表決權。然前揭會議共有20名區分所有權人參與
    開會，被上訴人等17人全數表決同意上開議案，故該項決議
    違背民法所定利益迴避原則，應歸於無效。除被上訴人卯○
    ○、戊○○就其1樓前方法定空地有使用權外，其餘被上訴
    人就上訴人訴請拆除範圍並無正當權源，其等營造使用權合
    法外觀，已構成權利濫用，依法不生法律效力。縱法院認該
    約定專用之決議有效，被上訴人17人即便事後取得增建部分
    之法定空地使用權，因其增建建物均屬封閉式空間，僅與其
    各自之專有部分相連接，具高度之排他性，已逾越一般社會
    經驗所認可之管理使用方式，並影響整棟建築物之景觀及住
    戶安全，對於全體共有人之權自有所妨害，則上訴人得依民
    法第767條除去妨害請求權之規定，訴請其拆除系爭使用部
    分，另為適當合理之利用。
  (三)上訴聲明：
    1.原判決廢棄。
    2.被上訴人庚○○○等17人應將坐落臺北縣板橋市○○段
      238、241、242、243、244地號土地上如附件所示ＡＢＣ
      ＥＦ部分之增建建物拆除，並將土地返還全體共有人（本
      院按：依附件所示，上開增建建物未占用238、243地號，
      應屬誤載）。
    3.被上訴人卯○○、戊○○、丑○○○、甲○○應將坐落臺
      北縣板橋市○○段241、242、243、244地號土地上如附件
      所示ＤＧ之之增建建物拆除，並將土地返還全體共有人（
      本院按：依附件所示，上開增建建物未占用238、243地號
      ，亦屬贅載）。
    4.上訴人願供擔保請准宣告假執行。
二、被上訴人則以：
  (一)就被上訴人庚○○○等17人共同增建部分而言：
    上訴人主張被上訴人卯○○、戊○○有違反使用目的之情形
    ，並未提出具體事證以實其說。參訴外人楊千代及被上訴人
    庚○○○於另案分別證稱「空地增建，是因地下有化糞池，
    地上又常有流浪漢、死狗、死貓及垃圾，基於住戶安全及環
    境衛生，所以才增建」、「1樓之4前方空地，因地下室化糞
    池，而其上又髒亂不堪、惡臭無比，所以我在未受拘束下，
    自己加蓋，大概增建十幾年了」等語，足證被上訴人基於住
    戶安全及環境衛生而為增建，實係現實環境惡劣不得已之作
    法，自無不符使用目的之情事。
  (二)系爭大樓之區分所有權人於94年10月14日召開區分所有權人
    會議，於開會通知書中第2案、第3案「1.坐落於臺北縣板橋
    市○○段241地號上，本大樓1樓之1與1樓之3間外牆連接線
    之陽台內凹部分外之法定空地及其上空間，分別由1樓之1、
    1樓之3；2樓之1、2樓之3；3樓之1、3樓之3；4樓之1、4樓
    之3；5樓之1、5樓之3；6樓之1、6樓之3依各層樓之使用現
    狀專用。2.坐落於臺北縣板橋市○○段242、243地號上，本
    大樓1樓之2與1樓之4間外牆連接線之陽台內凹部分外之法定
    空地及其上空間，分別由1樓之2、1樓之4；2樓之2、2樓之4
    ；3樓之2、3樓之4；4樓之2、4樓之4；5樓之2、5樓之4；6
    樓之2依各層樓之使用現狀專用。3.坐落於臺北縣板橋市○
    ○段244地號上，本大樓1樓之3後方外牆連接線之陽台內凹
    部分外之法定空地及其上空間，分別由1樓之3；2樓之3；3
    樓之3；4樓之3；5樓之3；6樓之3依各層樓之使用現狀專用
    。4.坐落於臺北縣板橋市○○段244地號上，本大樓1樓之4
    後方外牆連接線之陽台內凹部分外之法定空地及其上空間，
    分別由1樓之4；2樓之4；3樓之4；4樓之4；5樓之4；6樓之2
    依各層樓之使用現狀專用。5.坐落於臺北縣板橋市○○段
    244地號上，本大樓1樓之3後方至基地建築線之法定空地及
    其上之空間，分別由1樓之3；2樓之3依各層樓之使用現狀專
    用。6.坐落於臺北縣板橋市○○段244地號上，本大樓1樓之
    4後方之基地建築線之法定空地及其上空間，分別由1樓之4
    ；2樓之4依各層樓之使用現狀專用。第3案：於第2案經由全
    體區分所有權人依公寓大廈管理條例第31條及本大樓規約第
    3條第3點決議通過後，並載明於規約」，足見上開規範即載
    明就系爭建物之部分共有部分，依公寓大廈管理條例之規定
    正式約定由各區分所有權人依現狀為專用。目前系爭大樓管
    理委員會已將前開會議紀錄及相關文件送交臺北縣板橋市公
    所備查。
　(三)公寓大廈管理條例第1條第1項規定：「為加強公寓大廈之管
    理維護，提昇居住品質，特制訂本條例」，可知該條例制訂
    係為規範區分所有建築物之相關權利義務及共同利益。而所
    謂區分所有權人會議，本係指區分所有權人為共同事務及權
    利義務之有關事項，召集全體區分所有權人所舉行之會議，
    故區分所有權人會議之決議事項，本質上必定與各區分所有
    權人有相當之利害關係。又同條例第27條針對區分所有權人
    會議之行使詳為規定，並利用該條第2項及第3項之規定，防
    止區分所有權人會議由少數握有產權者利用委託出席所掌控
    ，則應否排除其表決權，公寓大廈管理條例已有特別規定，
    無須適用民法第52條第4項之餘地。縱認區分所有權人會議
    有適用民法第52條第4項之情形，惟系爭決議既係針對諸多
    共有部分約定專用，則對每一共用部分約定專用，應僅有該
    因約定取得專用權利之區分所有權人就該共用部分不得行使
    表決權。而民法第56條第1項係賦予表示異議社員向法院提
    起撤銷訴訟之訴權，僅得由未喪失異議權之區分所有權人於
    決議後 3個月內訴請撤銷，以充分平衡決議安定性與社員異
    議權利。94年10月14日之區分所有權人會議既未經任何有未
    喪失異議權人向法院訴請撤銷，系爭區分所有權人會議決議
    有效存在，並拘束各區分所有權人等語，資為抗辯。
  (四)答辯聲明：
    1.上訴駁回。
    2.如受不利判決，願供擔保請准免為假執行之宣告。
三、兩造不爭之事實：
  上訴人主張兩造均係百喜公寓大廈之區分所有權人，並俱為大
  廈坐落基地系爭土地之共有人，被上訴人庚○○○等17人未請
  領建築執照於系爭土地上有如附件所示增建建物等情，業據上
  訴人提出與所述相符之建物登記謄本等件附卷可按，且經原法
  院勘驗現場，並會同臺北縣板橋市地政事務所人員測量屬實，
  製有勘驗筆錄及土地複丈成果圖在卷可稽，復為被上訴人所不
  爭執，堪信為真實。
四、兩造爭執點之論述：
  上訴人主張被上訴人庚○○○等17人未經全體共有人同意，私
  自將其專有部分建物向外增建為室內封閉式空間，非法占用上
  開法定空地，而主張被上訴人應將所占用如附件所示之增建建
  物拆除，並將土地返還全體共有人；被上訴人對於在法定空地
  上增建之事實，但以兩造間存有分管契約置辯。本院之判斷如
  下：
  (一)被上訴人庚○○○、甲○○等人曾訴請上訴人拆屋還地，業
    經本院以93年度上字第 111號判決上訴人應拆屋還地確定，
    本院於該事件已認定系爭大樓之住戶就一樓法定空地、屋頂
    突出物及屋頂平台之使用權有分管之約定（原審卷二第118
    頁），而原審判決則認定兩造間就法定空地有默示之分管契
    約存在（本院卷第7頁），上訴人於上訴理由狀對分管契約
    部分未再爭執，僅主張被上訴人行使權利內容已嚴重排除其
    他區分所有權人之使用，且違反建築法規及違反使用目的。
    是本件之爭執點在於被上訴人未請領建築執照在法定空地上
    增建之行為，是否因有默示分管契約之存在即得對抗上訴人
    以土地共有人之身分行使物上請求權。
  (二)原法院於95年9月8日勘驗現場之結果，系爭建物之增建部分
    均係自 1樓起延續至各樓層，而以外牆連接線陽台內凹部分
    外之法定空地為增建，經原審法院囑託地政事務所以竣工圖
    為準，超過竣工圖之增建部分為測量，測量結果詳如附件之
    複丈成果圖所示（原審卷一第210頁、卷二笫139頁），此為
    被上訴人所自認（本院卷第93頁）。按集合住宅之買賣，經
    由建商與各承購戶訂明法定空地及其上空間由各樓層住戶使
    用管理者，固非不可認係共有物之分管約定，或共有人對於
    各自增建部分相互容忍、互不干涉、歷之有年，得認有默示
    分管契約之存在，惟不容任意加蓋建築物，影響全棟建築物
    之景觀及全體住戶居住之安全。亦即區分所有人就共有部分
    有專用權者，仍應本於共有物本來之用法，依其性質、構造
    使用之，且無違共有物之使用目的始為合法，且物之使用，
    乃指依物之用法，不毀損其物體或變更其性質，以供吾人需
    要而言。（最高法院82年度台上字第1802號、80年度台上字
    第1104號裁判參照）。次按「建築物非經申請直轄市、縣（
    市） (局）主管建築機關之審查許可並發給執照，不得擅自
    建造或使用或拆除。」，「本法所稱建造，係指左列行為：
    二、增建：於原建築物增加其面積或高度者。但以過廊與原
    建築物連接者，應視為新建。」，建築法第25條、第9條定
    有明文。建築法之所以就增建行為規定為應經許可始得建造
    ，係因主管建築機關必須審核增建之地點是否合法，是否對
    大眾之安全構成危險。被上訴人自認在法定空地上未經請領
    建築執照增建如附件所示之建物（見本院言詞辯論筆錄），
    但以「空地增建，是因地下有化糞池，地上又常有流浪漢、
    死狗、死貓及垃圾，基於住戶安全及環境衛生，所以才增建
    ，大概增建十幾年了」，係基於住戶安全及環境衛生而為增
    建，並無不符使用目的情事；被上訴人巳○○則抗辯其未增
    建，係原始建物之外牆與6樓之1擴建之結果所組成云云置辯
    （原審卷二第18- 20頁）。經查，所謂法定空地，顧名思義
    係應保持「空地」、其上不得有任何建物之狀態，否則即不
    符空地之意義，其理甚明。而建築法規之所以規定建物應維
    持一定比例之空地，有安全及景觀上之考量。如若建物之法
    定空地減少，對於居住在密閉空間內之住戶，吸收陽光與空
    間之機會將大幅降低，有礙人體之健康。本件經台北縣板橋
    市地政事務所測量結果，如附件所示之增建物均屬超過竣工
    圖之建物，而被上訴人分別於增建範圍內排除他共有人而單
    獨使用，自已影響全棟建物之景觀及住戶之安全，當已超出
    共有人同意使用範圍；至於被上訴人巳○○在法定空地往上
    發展之空間排他使用，縱其抗辯僅享受他人之反射利益，然
    其既已排除其他共有人享受法定空地向上發展空間之利益，
    自已超出共有人同意使用範圍。則上訴人主張被上訴人在法
    定空地上增建建物，逾越一般社會通念所能接受之管理使用
    方式，並影響整棟建築物之景觀及住戶之安全，超越原同意
    使用範圍，於全體共有人之權利自有所妨害等語，洵屬有據
    。從而，上訴人本於物上請求權，請求被上訴人除去之，於
    法應予准許。
五、綜上所述，上訴人之主張為可採，被上訴人抗辯兩造間存有
    分管契約，其得在法定空地上為增建云云，為無可取。從而
    ，上訴人本於民法第767條物上請求權之法律關係，請求被
    上訴人拆除如附件所示法定空地上之增建物，為有理由，應
    予准許。原審為上訴人敗訴之判決，尚有未洽。上訴意旨指
    摘原判決不當，求予廢棄改判，為有理由。爰由本院予以廢
    棄改判，如主文第2項所示。又兩造均陳明願供擔保宣告准
    免假執行，經核均無不合，爰分別酌定相當擔保金額准許之
    。依附件所示，被上訴人之增建物並未占用台北縣板橋市○
    ○段238、243號土地，上訴人上訴聲明就前開2地號之記載
    純屬贅載，附此敘明。
六、本件事證已臻明確，兩造其餘攻擊防禦方法，經審酌後，或
    與本件無涉，或與判決結果不生影響，毋庸一一論列。
七、據上論結，本件上訴為有理由，依民事訴訟法第 450條、第
    78條、第463條、第390條第2項、第392條，判決如主文。
中　　華　　民　　國　　96　　年　　11　　月　　21  　日
                    民事第二庭
                        審判長法　官  吳謙仁
                              法　官  李瓊蔭
                              法  官  蘇瑞華
正本係照原本作成。
如不服本判決，應於收受送達後20日內向本院提出上訴書狀，其
未表明上訴理由者，應於提出上訴後20日內向本院補提理由書狀
（均須按他造當事人之人數附繕本）上訴時應提出委任律師或具
有律師資格之人之委任狀；委任有律師資格者，另應附具律師資
格證書及釋明委任人與受任人有民事訴訟法第466條之1第1項但
書或第2項（詳附註）所定關係之釋明文書影本。
中　　華　　民　　國　　96　　年　　11　　月　　21　　日
　　　　　　　　　　　　　　　書記官  賴以真
附註：
民事訴訟法第466條之1（第1項、第2項）：
對於第二審判決上訴，上訴人應委任律師為訴訟代理人。但上訴
人或其他法定代理人具有律師資格者，不在此限。
上訴人之配偶、三親等內之血親、二親等內之姻親，或上訴人為
法人、中央或地方機關時，其所屬專任人員具有律師資格並經法
院認為適當者，亦得為第三審訴訟代理人。
